臺灣桃園地方法院民事判決
                                    109年度簡上字第238號
上  訴  人  梁信旺  



訴訟代理人  林清漢律師
複代理人    侯銘欽律師
            陳懿宏律師
被上訴人    游銘頡  

訴訟代理人  何政謙律師
上列當事人間請求確認本票債權不存在事件，上訴人對於民國10
9 年7 月24日本院中壢簡易庭109 年度壢簡字第350 號判決提起
上訴，本院於民國111 年2月23日言詞辯論終結，判決如下：
    主      文
一、原判決關於駁回上訴人後開第二項之訴暨關於本訴訴訟費用
    負擔之裁判，均廢棄。
二、本院一○九年度司執字第一五三八四號強制執行事件中債權
    人即被上訴人所憑之執行名義即本院一○八年度司票字第九
    五六五號本票裁定，不得對上訴人強制執行。
三、上訴人其餘上訴駁回。
四、第一審訴訟費用關於廢棄部分，由被上訴人負擔；第二審訴
    訟費用由上訴人負擔百分之七十，餘由被上訴人負擔。
    事實及理由
壹、程序方面
一、按不變更訴訟標的，而補充或更正事實上或法律上之陳述者
    ，非為訴之變更或追加，民事訴訟法第256 條定有明文。前
    開規定依同法第436 條之1 第3 項、第463 條規定準用於簡
    易訴訟之第二審程序。
二、經查，上訴人不服原審判決提起上訴，上訴聲明為：本訴部
    分：一、原判決廢棄。二、本院109 年度司執字第15384 號
    強制執行事件（下稱系爭強制執行事件）之強制執行程序應
    予撤銷；反訴部分：一、原判決廢棄。二、上開廢棄部分，
    游銘頡在第一審之反訴及假執行之聲請均駁回。三、如受不
    利判決，願供擔保請准宣告免為假執行。嗣於第二審訴訟程
    序中即民國111年2月23日言詞辯論期日，當庭陳稱關於本訴
    部分第二項聲明為：系爭強制執行事件中債權人即被上訴人
    所憑之執行名義即本院108 年度司票字第9565號本票裁定（
    下稱系爭裁定），不得對上訴人強制執行等情，核其所為，
    僅係事實上及法律上陳述之更正，與上揭規定相符，應予准
    許，合先敘明。 
貳、實體方面
一、本訴部分：
（一）上訴人主張：被上訴人前以如附表所示本票（下稱系爭本
      票）向本院聲請核發系爭裁定，並以上開裁定向本院聲請
      強制執行，亦經系爭強制執行事件受理在案。然系爭本票
      之發票日均為94年12月8 日，而最後到期日則為97年9 月
      16日，被上訴人遲至108 年始就系爭本票聲請本票裁定，
      已罹於時效。是系爭本票債權已不存在，強制執行程序亦
      應予撤銷，爰依強制執行法第14條第2 項規定提起本件訴
      訟等語。並於原審聲明求為：本院系爭強制執行事件之強
      制執行程序應予撤銷之判決。
（二）被上訴人則以：被上訴人持系爭裁定向本院聲請強制執行
      後，上訴人曾於109 年3 月5 日來電聯繫被上訴人協商還
      款事宜，兩造雖未達成共識，然上訴人協商還款事宜之行
      為，應屬承認債務之意思，時效已重行起算，上訴人不得
      主張時效消滅等語，資為抗辯。
二、反訴部分：
（一）被上訴人主張：上訴人前於90年至92年間陸續向被上訴人
      借款，共計新臺幣（下同）1 千1 百多萬元，上訴人並於
      91年至93年間陸續還款，兩造於93年12月31日結算，上訴
      人尚積欠被上訴人本金2,887,931 元，並以週年利率10％
      計算利息為219,095 元，共計3,107,026 元（下稱系爭債
      權），上訴人並交付帳款明細予被上訴人（下稱系爭明細
      ）。上訴人再於94年12月8 日承認系爭債權，並簽發系爭
      本票予被上訴人。嗣上訴人陸續清償30萬元，尚餘2,807,
      026 元未清償，爰依消費借貸之法律關係提起反訴等語。
      並聲明：（一）上訴人應給付被上訴人2,807,026 元，及
      自93年12月31日起至清償日止，按週年利率10％計算之利
      息。（二）願供擔保，請准宣告假執行。
（二）上訴人則以：兩造間並無消費借貸關係，系爭債權係因被
      上訴人前於90年間投資上訴人所經營之理豐機械股份有限
      公司（下稱理豐公司），總投資款約300 萬元。然理豐公
      司嗣後經營不善，被上訴人即要求終止投資，理豐公司並
      已於97年9月1日停業、於100年10月11日廢止營業登記，
      已無從返還被上訴人投資款。上訴人僅係基於道義責任簽
      發含系爭本票在內，票面金額均為5萬元之30張本票予被
      上訴人。縱認兩造間存有消費借貸關係，然自兩造結算之
      日為93年12月31日，迄至反訴原告提起反訴之109年4月20
      日已逾15年，反訴被告得為時效抗辯等語，資為抗辯。
三、原審就本訴及反訴部分均為上訴人敗訴之判決。上訴人不服
    ，提起上訴，上訴聲明：本訴部分：（一）原判決廢棄。（
    二）本院系爭強制執行事件中債權人即被上訴人所憑之執行
    名義即系爭裁定，不得對上訴人強制執行；反訴部分：（一
    ）原判決廢棄。（二）上開廢棄部分，游銘頡在第一審之反
    訴及假執行之聲請均駁回。（三）如受不利判決，願供擔保
    請准宣告免為假執行。被上訴人答辯聲明：（一）上訴駁回
    。（二）如受不利判決，願供擔保請准宣告假執行。
四、兩造不爭執事項：
（一）上訴人於94年12月8 日簽發系爭本票予被上訴人，而被上
      訴人於108 年11月20日持系爭本票向本院聲請核發本票裁
      定，本院並做成系爭裁定。被上訴人再持系爭裁定向上訴
      人聲請強制執行，經本院以系爭強制執行事件受理。
（二）行動電話號碼0000-000-000號行動電話（下稱系爭手機）
      為被上訴人所使用、電話號碼00-0000000號電話則為上訴
      人之公司電話（下稱系爭電話），系爭電話曾於109 年3
      月5 日9 時41分36秒撥打至系爭手機，通話時間為523 秒
      ；同日10時15分43秒，系爭手機撥打至系爭電話，通話時
      間為308 秒，有中華電信通聯記錄查詢系統查詢結果在卷
      可參（見原審卷第82頁反面、83頁）。
五、本院得心證之理由：
（一）本訴部分：
   1、按票據上之權利，對本票發票人自到期日起算，見票即付
      之本票，自發票日起算，3 年間不行使，因時效而消滅，
      票據法第22條第1 項前段定有明文。又按時效完成後，債
      務人得拒絕給付，民法第144 條第1 項定有明文。消滅時
      效完成之效力，係發生拒絕給付之抗辯權，且債務人為抗
      辯後，消滅者為請求權而非權利本身（最高法院88年度台
      簡上字第22號判決意旨參照）。是時效完成後，經債務人
      依法行使拒絕給付之抗辯權者，債權本身雖非當然消滅，
      然因已成為債務人得拒絕給付之自然債務，即發生「請求
      權」消滅之效力。查系爭本票之到期日中，最早到期為95
      年8 月16日、最末到期日為97年9 月16日，而被上訴人於
      108 年11月20日始持系爭本票向本院核發本票裁定，依上
      揭規定，自已罹於3 年之時效。
   2、次按請求權已經時效消滅，債務人仍為履行之給付者，不
      得以不知時效為理由，請求返還，其以契約承認該債務或
      提出擔保者亦同，民法第144 條第2 項定有明文。又民法
      第129 條第1 項第2 款所謂之承認，為認識他方請求權存
      在之觀念表示，僅因債務人一方行為而成立，此與民法第
      144 條第2 項後段所謂之承認，須以契約為之者，性質迥
      不相同；債務人於時效完成後對於債務所為之承認，必須
      債務人為承認時已知時效完成，而仍為承認債務之表示，
      始可認為其有拋棄時效利益之默示意思表示，若債務人不
      知時效完成，對於其得享受時效利益之事實尚無所悉，其
      所為之承認，自無從推認有默示同意拋棄時效利益之意（
      最高法院50年台上字第2868號、95年度台上字第887 號判
      決意旨參照）。準此而論，民法第144 條第2 項所謂以契
      約承認，必須當事人雙方意思表示一致而成立之承認契約
      ，亦即債務人就請求權時效之完成有所認知，仍為承認之
      契約行為而言，倘債務人於磋商過程中，並未與債權人以
      契約達成合致之方式，明確表現出其承認該債務，並願意
      繼續清償該債務之意思，則債務人於其所負之債務時效完
      成後，縱然有應債權人之要求，亦難認債務人有以契約承
      認其債務，而默示拋棄時效利益之情事。
   3、被上訴人雖辯稱：上訴人於時效完成後曾於109 年3 月5
      日致電被告協商還款事宜，應屬拋棄時效利益之默示意思
      表示，上訴人不得再以時效業經完成為由，拒絕給付云云
      。查，上訴人固不否認曾於109 年3 月5 日撥打電話予被
      上訴人，惟否認有向被上訴人為承認債務之意思表示。又
      依被上訴人於原審當事人訊問程序稱：聲請本票裁定強制
      執行後，上訴人打給我要跟我談，我說把欠我的錢金額還
      我即可，上訴人則稱哪有可能等語（見原審卷第42頁反面
      ），並未見上訴人有談及時效問題，自無法就被上訴人所
      稱之通話內容認定上訴人有「明知」時效完成之事實，且
      縱上訴人有與被上訴人「洽談」，亦不能遽認上訴人有就
      系爭本票債務為「承認行為」，況亦未見兩造就上訴人積
      欠被上訴人系爭本票票款有再行約定其他給付期或為分期
      給付等情事，自難認兩造就上訴人承認系爭本票票款債務
      有意思表示合致，構成民法第144 條第2 項後段以契約承
      認債務之要件而生以契約承認之效力。此外，被上訴人復
      未提出其他事證證明上訴人有於時效完成後為承認債務或
      拋棄時效利益之行為，其所辯要無可採。
   4、按利息債權為從權利。已屆期之利息債權，因具有獨立性
      ，而有法定（5 年）請求權時效期間之適用。而主權利因
      時效消滅者，其效力及於從權利，民法第146 條定有明文
      。此從權利應包括已屆期之遲延利息在內。此觀該條文立
      法理由：「謹按權利有主從之別，從權利之時效，雖未完
      成，而主權利既因時效而消滅，則從權利亦隨之消滅，此
      蓋以從隨主之原則也」亦明（最高法院99年度第5 次民事
      庭會議決議可參）。系爭本票債權已罹於時效，既如前述
      ，則依照前開說明，從屬於本金之利息債權，亦因上訴人
      為時效抗辯，其請求權時效，亦隨之消滅。
   5、末按執行名義成立後，如有消滅或妨礙債權人請求之事由
      發生，債務人得於強制執行程序終結前，向執行法院對債
      權人提起異議之訴。執行名義無確定判決同一效力者，於
      執行名義成立前，如有債權不成立或消滅或妨礙債權人請
      求之事由發生，債務人亦得於強制執行程序終結前提起異
      議之訴，強制執行法第14條第1 項前段、第2 項分別定有
      明文。復按強制執行法第14條規定債務人異議之訴，乃指
      債務人請求確定執行名義上之實體請求權與債權人現在之
      實體上之權利狀態不符，以判決排除執行名義之執行力為
      目的之訴訟，故提起此一訴訟之原告，得請求判決宣告不
      許就執行名義為強制執行，以排除該執行名義之執行力，
      使債權人無從依該執行名義聲請為強制執行（最高法院93
      年度台上字第1576號判決意旨參照）。被上訴人據以聲請
      強制執行之執行名義即系爭裁定所載系爭本票請求權，業
      已罹於時效而消滅，已析述如上，上訴人自得拒絕給付系
      爭本票票款，其本於強制執行法第14條規定，請求撤銷系
      爭強制執行事件之強制執行程序，即屬有據。
（二）反訴部分：
   1、兩造間是否成立消費借貸關係？
    ①按民法第474 條第1 項規定：「稱消費借貸者，謂當事人
      一方移轉金錢或其他代替物之所有權於他方，而約定他方
      以種類、品質、數量相同之物返還之契約。」
    ②上訴人雖稱兩造間並無消費借貸關係，系爭債權係因被上
      訴人前於90年間投資上訴人所經營之理豐公司之投資款云
      云。惟查被上訴人於原審稱：上訴人說他在中國大陸經營
      公司，有很多錢收不回來，所以陸續跟我借款等語（見原
      審卷第41頁）。證人即被上訴人之配偶陳艷玲亦於原審證
      稱：上訴人公司很缺資金，常跟被上訴人調錢，借款總金
      額忘記了，應該還有2 、3 百萬元等語（見原審卷第104 
      頁反面、第105 頁）。次查系爭明細上記載「借款息明細
      」、「尚欠本金」、「應付利息」之內容（見原審卷第26
      頁），且其記載與被上訴人提出之存摺內頁影本、臺灣中
      小企業銀行大園分行109 年12月14日大園字第1098103160
      號函檢送之活期存款交易明細、聯邦商業銀行回覆之存摺
      存款明細表所載上訴人於90年11月12日存入金額、被上訴
      人於90年10月15日、11月6 日、91年3 月4 日、3 月11日
      、5 月6 日、5 月8 日、7 月8 日支出金額相符（見原審
      卷第92至101 頁；本院卷一第138 頁、第451 頁、第453 
      頁、第455 頁、第458 頁、卷二第12至13頁、第139 頁）
      ，且上訴人亦自承系爭明細為上訴人所彙算（見本院卷一
      第100 頁），對系爭明細形式上真正亦不爭執（見本院卷
      第353 頁），可認兩造間應係成立消費借貸關係。
    ③上訴人雖抗辯被上訴人匯款之對象均為理豐公司，系爭債
      權並非上訴人向被上訴人所為之借款云云，然我國商業實
      務上，公司負責人為維繫公司營運，以負責人名義借款後
      再將款項用於公司之情形比比皆是，自無從僅因被上訴人
      匯款至理豐公司所有之銀行帳戶，即遽認系爭債權之相對
      人為理豐公司，而不影響本院就兩造間消費借貸契約存在
      之認定。
   2、系爭債權是否已罹於消滅時效？
   ①按請求權，因15年間不行使而消滅。但法律所定期間較短者
     ，依其規定，民法第125 條前段定有明文。消費借貸與票
     據乃不同法律關係，因消費借貸法律關係所生金錢借貸返
     還請求權並無票據法第22條第1 項所定票據債權短期時效
     期間之適用。而民法就金錢借貸返還請求權未有短期時效
     期間之規定，依上開規定，該請求權之時效期間即為15年
     。
   ②次按消滅時效，因承認而中斷；時效中斷者，自中斷之事由
     終止時，重行起算，民法第129 條第1 項第2 款及第137 
     條第1項分別定有明文。所謂承認，乃債務人向請求權人表
     示認識其請求權存在之觀念通知，僅因債務人之一方行為
     而成立，無須得他方之同意，且承認時，債務人不必具有
     中斷時效之效果意思，時效因債務人之承認而中斷，係基
     於法律規定而發生，至於承認之方式法無明文，其以書面
     或言詞，以明示或默示，均無不可（最高法院101 年度台
     上字第1307號判決意旨參照）。
   ③系爭本票係因擔保系爭債權而出具，即系爭債權乃系爭本票
     債權之原因關係，既為兩造所不爭執，則上訴人交付系爭
     本票予被上訴人時，已可認有承認系爭債權之情形，而上
     訴人係於94年12月8 日簽發系爭本票予被上訴人，已如前
     述，被上訴人之系爭債權請求權即於94年12月8 日中斷後
     重行起算，而自94年12月8 日起算15年為109 年12月7 日
     ，被上訴人於109 年4 月20日起訴請求上訴人清償系爭債
     權，有民事反訴答辯暨反訴起訴狀之戳章可參（見原審卷
     第22頁），並未逾15年時效，故上訴人為時效抗辯拒絕清
     償系爭債權，自難認有據。
   3、末按民法第233 條第1 項規定：「遲延之債務，以支付金
      錢為標的者，債權人得請求依法定利率計算之遲延利息。
      」同法第203 條規定：「應付利息之債務，其利率未經約
      定，亦無法律可據者，週年利率為百分之5 。」同法第22
      9 條第2 項前段規定：「給付無確定期限者，債務人於債
      權人得請求時，經其催告而未為給付，自受催告時起，負
      遲延責任。」查本件清償借款債務，被上訴人向上訴人請
      求後，上訴人並於93年12月31日製作系爭明細，可認於93
      年12月31日前，被上訴人已為催告，則被上訴人請求自93
      年12月31日起算遲延利息，自屬有據。又依系爭明細所載
      利息為週年利率10％（見原審卷第26頁），是上訴人應於9
      3年12月31日起，負擔週年利率10％之遲延責任。
   4、從而，被上訴人請求上訴人給付被上訴人2,807,026 元，
      及自93年12月31日起至清償日止，按週年利率10％計算之
      利息，為有理由，應予准許。
六、綜上所述，本件本訴部分上訴人依強制執行法第14條第2 項
    規定請求系爭強制執行事件中債權人即被上訴人所憑之執行
    名義即本院108年度司票字第9565號本票裁定，不得對上訴
    人強制執行，為有理由，應予准許；反訴部分，被上訴人依
    消費借貸之法律關係請求上訴人給付被上訴人2,807,026 元
    ，及自93年12月31日起至清償日止，按週年利率10％計算之
    利息，為有理由，應予准許。從而，原審就上訴人之本訴請
    求，為上訴人敗訴之判決，尚有未洽，上訴意旨指摘原判決
    此部分不當，求予廢棄改判，為有理由，爰由本院予以廢棄
    改判如主文第2 項所示。反訴部分，原審判命上訴人給付2,
    807,026 元本息，並為准、免假執行之宣告，核無不合，上
    訴意旨指摘原判決此部分不當，求予廢棄改判，為無理由，
    應駁回其上訴。
七、本件事證已臻明確，兩造其餘攻擊、防禦方法及舉證，經本
    院審酌後，認對於判決結果均無影響，爰不一一論述，併此
    指明。
八、據上論結，本件上訴為一部有理由、一部無理由，判決如主
    文。
中    華    民    國   111    年    3    月   25      日
                  民事第四庭      審判長法官  游智棋

                                      法  官  傅思綺

                                      法  官  林常智
正本係照原本作成。
如不服本判決，僅得於收受本判決正本送達後20日內，以適用法
規顯有錯誤為理由時，向本院提出上訴狀（須按他造當事人之人
數附繕本），經本院許可後方得上訴至最高法院。上訴時應提出
委任律師或具有律師資格之人之委任狀；委任有律師資格者，另
應附具律師資格證書及釋明委任人與受任人有民事訴訟法第466
條之1 第1 項但書或第2 項所定關係之釋明文書影本。若委任律
師提起上訴者，應一併繳納上訴審裁判費，否則本院得不命補正
逕行駁回上訴。
中    華    民    國   111   年    3    月   25       日
                                      書記官  石幸子

附表

編號 票號 發票日 到期日 票面金額 發票人  1 CH498055 94年12月8 日 95年8月16日 5萬元 梁信旺  2 CH498057 94年12月8 日 95年10月16日 5萬元 梁信旺  3 CH498059 94年12月8 日 95年12月16日 5萬元 梁信旺  4 CH498060 94年12月8 日 96年1 月16日 5萬元 梁信旺  5 CH498061 94年12月8 日 96年2 月16日 5萬元 梁信旺  6 CH498062 94年12月8 日 96年3 月16日 5萬元 梁信旺  7 CH498063 94年12月8 日 96年4 月16日 5萬元 梁信旺  8 CH498064 94年12月8 日 96年5 月16日 5萬元 梁信旺  9 CH498066 94年12月8 日 96年7 月16日 5萬元 梁信旺  10 CH498067 94年12月8 日 96年8 月16日 5萬元 梁信旺  11 CH498068 94年12月8 日 96年9 月16日 5萬元 梁信旺  12 CH498069 94年12月8 日 96年10月16日 5萬元 梁信旺  13 CH498070 94年12月8 日 96年11月16日 5萬元 梁信旺  14 CH498071 94年12月8 日 96年12月16日 5萬元 梁信旺  15 CH498072 94年12月8 日 97年1 月16日 5萬元 梁信旺  16 CH498073 94年12月8 日 97年2 月16日 5萬元 梁信旺  17 CH498074 94年12月8 日 97年3 月16日 5萬元 梁信旺  18 CH498151 94年12月8 日 97年4 月16日 5萬元 梁信旺  19 CH498152 94年12月8 日 97年5 月16日 5萬元 梁信旺  20 CH498153 94年12月8 日 97年6 月16日 5萬元 梁信旺  21 CH498154 94年12月8 日 97年7 月16日 5萬元 梁信旺  22 CH498155 94年12月8 日 97年8 月16日 5萬元 梁信旺  23 CH498075 94年12月8 日 97年9 月16日 5萬元 梁信旺